【裁判字號】    97,選上訴,1397
【裁判日期】    980428
【裁判案由】    賄選
【裁判全文】
臺灣高等法院臺南分院刑事判決      97年度選上訴字第1397號
上  訴  人
即  被  告  乙○○
                      號
選任辯護人  王正明律師
上  訴  人
即  被  告  甲○○
選任辯護人  黃逸柔律師
上列上訴人因賄選案件，不服臺灣嘉義地方法院九十七年度選訴
字第八號中華民國九十七年十月二十七日第一審判決（起訴案號
：臺灣嘉義地方法院檢察署九十七年度選偵字第三十八號），提
起上訴，本院判決如下：
    主  文
原判決關於乙○○部分撤銷。
乙○○對於有投票權之人，交付賄賂，而約其投票權為一定之行
使，處有期徒刑貳年，褫奪公權年，扣案預備交付之賄賂新臺
幣肆仟元沒收。
其他上訴駁回。（即甲○○部分）
甲○○緩刑年。
    事  實
一、乙○○係嘉義縣義竹鄉之鄉民代表，為第七屆立法委員選舉
    嘉義縣第一選區候選人翁重鈞之支持者。乙○○為使其所支
    持而不知情之翁重鈞順利當選，竟基於對於有投票權之人交
    付賄賂，而約其為一定之行使之犯意，於民國九十七年一月
    八日上午某時，前往甲○○於嘉義縣義竹鄉東光村東後寮一
    三○號其所經營之家庭美髮店內，以每票新臺幣（下同）一
    千元之代價，共交付五千元予有投票權之甲○○，意要甲○
    ○及其餘有投票權之家屬李清哲、李鐘碧雲、李坤禎、李坤
    瑞等五人，於同年一月十二日行使上開立法委員選舉權時，
    投票予立法委員候選人翁重鈞。甲○○知悉乙○○之意，即
    基於有投票權人收受賄賂之犯意，當場收受予以同意。嗣警
    據報於九十七年一月十日通知甲○○接受詢問後，經甲○○
    於警、偵詢自白供述上情，始悉全情，並扣得甲○○主動交
    付其業已收受之一千元以及未及交付李清哲、李鐘碧雲、李
    坤禎、李坤瑞之現金四千元。
二、案經嘉義縣警察局移由臺灣嘉義地方法院檢察署檢察官偵查
    起訴。
    理  由
壹、證據能力方面：
一、按現行刑事訴訟法為保障被告之反對詰問權，排除具有虛偽
    危險性之傳聞證據，以求實體真實之發見，於該法第一百五
    十九條第一項明定被告以外之人於審判外之言詞或書面陳述
    ，除法律有規定者外，不得作為證據。而刑事訴訟法第一百
    五十九條之一至一百五十九條之四為傳聞法則之例外規定，
    被告以外之人於審判外之陳述，雖不符前四條之規定，但經
    當事人於審判程序同意作為證據，法院審酌該言詞陳述或書
    面陳述作成時之情況，認為適當者，亦得為證據；當事人、
    代理人或辯護人於法院調查證據時，知有第一百五十九條第
    一項不得為證據之情形，而未於言詞辯論終結前聲明異議者
    ，視為有前項之同意，刑事訴訟法第一百五十九條之五定有
    明文。本件檢察官提出之供述證據，業據被告及其辯護人於
    準備程序時均不爭執證據能力，迄至言詞辯論終結前，亦未
    主張有刑事訴訟法第一百五十九條第一項不得為證據之情形
    ，及經本院審酌後，認上開證據，並無不適當之情形，應認
    均有證據能力。
二、除上開說明外，其他非供述證據屬傳聞證據部分，並無證據
    證明係公務員違背法定程序所取得，且當事人於審判期日均
    陳明對卷內所有之卷證資料之證據能力沒有意見，且迄言詞
    辯論終結前，亦未聲明異議，則本件屬具傳聞性質之證據資
    料，依刑事訴訟法第一百五十九條之四第三款、之五之規定
    ，本院認為以之作為證據為適當，自得為證據。
貳、實體方面：
一、訊據被告乙○○、甲○○二人於本院審理時，對於在前揭時
    、地由乙○○交付五千元予被告甲○○，確係為使被告甲○
    ○及其夫家共五人於立法委員選舉時投票支持翁重鈞，而被
    告甲○○於收受前開五千元時，明知係為於立法委員選舉時
    投票支持翁重鈞，亦明確同意投票支持立法委員翁重鈞之事
    實，業據證人即被告甲○○於警詢（見警卷第七至九頁）及
    檢察官偵查時（見偵查卷第六至七頁）分別供述與陳證明確
    ，核與證人李坤瑞於九十七年一月十日警詢中之陳述及同日
    於偵查中證述之情節相符（見原審卷第四十二至四十四頁）
    ，且有扣押書、扣押物品清單及扣案之新臺幣紙鈔一千元五
    張可資佐證。
二、綜上所述，足證被告乙○○、甲○○上開自白與事實相符，
    自得採為被告二人論罪之依據。本件事證明確，被告等犯行
    可堪認定。
、論罪科刑：
一、按公職人員選舉罷免法第九十九條第一項投票行賄罪，以對
    於有投票權之人，行求期約或交付賄賂或其他不正利益，而
    約其不行使投票權或為一定之行使者為構成要件。其行求期
    約、交付行為，係屬階段行為，其行求賄選階段，屬行賄者
    單方意思表示行為，不以相對人允諾為必要，而交付賄選階
    段，除行賄者有實施交付賄賂行為外，因對收受賄賂者，刑
    法第一百四十三條有投票受賄罪之處罰規定，二者乃必要共
    犯中之對向犯，以二個以上之行為者，彼此相互對立之意思
    經合致而成立犯罪，雖不以收受者確已承諾，或進而為一定
    投票權之行使為必要，仍須於行賄人交付賄賂或其他不正利
    益時，受交付之相對人對其交付之目的已然認識而予收受，
    其交付賄賂或其他不正利益之犯行始克成立，行賄者方得論
    以交付賄賂罪（最高法院九十四年度台上字第三八一九號判
    決參照）。
二、又所謂「許以（投票權）為一定之行使」者，只要投票權人
    之允許，係因受到收受之賄賂或不正利益影響而決定即可，
    至於允許之方法，既不限於事前或事後同意，明示、默示均
    無不可，事後是否依約投票或不投票，更不影響罪責。
三、查被告乙○○基於投票行賄之犯意，以每票一千元之代價交
    付予具有投票權之被告甲○○（甲○○夫家共五票，故合計
    交付五千元），被告甲○○亦知悉被告乙○○交付款項之意
    涵，綜合社會價值觀念、授受雙方之認知及其交付現金之客
    觀情狀以觀，足認該現金之交付、收受與投票權為一定行使
    間，具有對價關係。
四、公職人員選舉罷免法之投票行賄罪係侵害國家法益之罪，以
    一行為同時對多數有投票權之人交付賄賂，約其不行使投票
    權或為一定之行使，祇侵害一個國家法益，應僅成立一投票
    行賄罪。而該罪之預備犯，僅止於該罪著手實行前之準備階
    段，嗣若進而實行行賄之行為，即為行賄所吸收，不另論罪
    。則以一行為同時對多數有投票權人行賄，尚且論以一罪，
    其以一行為同時對多數有投票權之人部分賄選，部分尚在預
    備賄選階段，尤僅能論以一罪。（最高法院九十八年台上字
    第九二八號判決意旨參照）
五、核被告乙○○對被告甲○○行賄之所為，係犯公職人員選舉
    罷免法第九十九條第一項對於有投票權之人，交付賄賂，而
    約其投票權為一定之行使罪。至被告乙○○對被告甲○○行
    賄之同時，委託甲○○轉達對其夫家其餘四人行賄之意思及
    轉交賄款，而同時對甲○○行賄及預備對其夫家其餘四人行
    賄，即認被告乙○○係以一行為同時實行賄選及預備賄選，
    揆諸前開最高法院判決意旨，自應論以一投票行賄罪。被告
    乙○○所犯公職人員選舉罷免法第九十九條第一項之交付賄
    賂罪，其最低法定刑為三年以上有期徒刑。但查，本件被告
    乙○○交付賄賂之對象僅有五人，賄賂之金額亦僅區區五千
    元，犯罪情節尚屬輕微，如處以最低法定刑，尚嫌過重，情
    輕法重，情堪憫恕，本院認應依刑法第五十九條之規定，酌
    予減輕其刑，方為適當。
六、核被告甲○○所為，係犯刑法第一百四十三條第一項有投票
    權之人收受賄賂，而許以其投票權為一定之行使罪。被告甲
    ○○雖於本院審理時否認犯行，然其於偵查中曾自白犯行，
    仍應依公職人員選舉罷免法第一百十一條第一項後段之規定
    ，減輕其刑。
肆、被告乙○○部分：
    原審以被告乙○○犯行明確，予以論罪科刑，固非無見。惟
    查，(一)被告乙○○對被告甲○○行賄之同時，委託甲○○轉
    達對其夫家其餘四人行賄之意思及轉交賄款，而同時對甲○
    ○行賄及預備對其夫家其餘四人行賄，即認被告乙○○係以
    一行為同時實行賄選及預備賄選，應論以一投票行賄罪。乃
    原審竟認被告乙○○以一交付賄賂之行為，同時觸犯公職人
    員選舉罷免法第九十九條第第一項之交付賄賂罪及同法第二
    項之預備交付賄賂罪，為想像競合犯，應論以情節較重之交
    付賄賂罪，自有適用法則不當之違法；(二)按科刑之判決書，
    應於理由內記載科刑時就刑法第五十七條或第五十八條規定
    事項所審酌之情形，為刑事訴訟法第三百十條第三款所明定
    。本件原判決理由記載，被告乙○○身為嘉義縣義竹鄉鄉民
    代表，非但未為表率，猶以身試法，而以不正手段賄選，敗
    壞選風，其等對國家民主法治之危害非輕，又被告乙○○矢
    口否認犯行，犯後態度不佳，毫無悔意，並審酌被告乙○○
    係國中畢業、擔任嘉義縣義竹鄉鄉民代、家中有一子、一女
    ，分別就讀大學及國表之智識程度、平日多從事土木工程，
    被告乙○○自陳已婚中，經濟狀況不佳之家庭狀況，又無犯
    罪前案紀錄、素行尚稱良好及其犯罪之動機、目的、手段等
    一切情狀，並參酌公訴人具體求刑之內容，量處有期徒刑四
    年，褫奪公權六年，固非無據。然查，被告乙○○於原審宣
    判後提起上訴，由本院審理中，坦承全部犯行，節省司法資
    源。並為彌補其賄選行為對國家社會民主制度之傷害，乃主
    動分別捐款予嘉義縣國民中小學學生紓困助學金專戶、嘉義
    市國民中小學貧困學生午餐捐款專戶，各二十萬元；分別捐
    款予社團法人嘉義市腦性麻痺協會、財團法人台灣兒童暨家
    庭扶助基金會嘉義分事務所，各三十萬元，合計一百萬元，
    有郵政國內匯款執據、郵政劃撥儲金存款收據各乙紙及匯款
    委託書各二紙附卷可稽，足證被告乙○○犯後已深知悔悟，
    犯後態度良好。原審未及審酌此項之事實，作為量刑之參考
    ，容有未洽。從而，上訴人上訴意旨請求從輕量刑，非無理
    由，自應本院將原判決關於被告乙○○部分撤銷改判。爰審
    酌選舉機制為實現民主政治重要之舉才方式，理應在公平、
    公正、公開之合法前提下進行，故賄選對選風敗壞及政治清
    明之戕害不言可喻，被告乙○○身為嘉義縣義竹鄉鄉民代表
    ，非但未為表率，猶以身試法，而以不正手段賄選，敗壞選
    風，其等對國家民主法治之危害非輕，但被告乙○○已於本
    院審理中坦承全部犯行，節省國家司法資源，犯後態度良好
    ，並深知悔悟，並審酌被告乙○○係國中畢業、擔任嘉義縣
    義竹鄉鄉民代表之智識程度、平日多從事土木工程，已婚、
    家中有一子、一女，分別就讀大學及國中，經濟狀況不佳之
    家庭狀況，無犯罪前案紀錄、素行尚稱良好及其犯罪之動機
    、目的、手段等一切情狀，並參酌公訴人於本院審理時，對
    於被告乙○○科刑範圍之意見，請求量處有期徒刑二年。又
    被告乙○○係犯公職人員選舉罷免法第五章之罪，並經本院
    宣告有期徒刑二年，依同法第一百十三條第三項之規定，並
    宣告褫奪公權三年。又按公職人員選舉罷免法第九十九條第
    三項固規定預備或用以行求期約或交付之賄賂，不問屬於犯
    人與否沒收之。但如其賄賂已交付與有投票權之人收受，因
    收受者係犯刑法第一百四十三條第一項之投票受賄罪，其所
    收受之賄賂應依同法條第二項之規定沒收之，如全部或一部
    不能沒收時，追徵其價額。故犯投票行賄罪者，其已交付之
    賄賂自應依刑法第一百四十三條第二項之規定於其對向共犯
    所犯投票受賄罪之從刑宣告追徵沒收，不得再依上開規定沒
    收。被告乙○○其餘預備向被告甲○○夫家其餘四人交付之
    四千元，既尚未交付與有投票權人收受，不問屬於犯人與否
    ，應依公職人員選舉罷免法第九十九條第三項規定沒收之。
伍、被告甲○○部分：
    原判決以被告甲○○所犯投票受賄罪犯行，罪證明確，因予
    適用公職人員選舉罷免法第一百十一條第一項、第一百十三
    條第三項，刑法第一百四十三條第一項、第二項、第三十七
    條第二項、第三項、第四十一條第一項前段，刑法施行法第
    一條之一第一項、第二項前段之規定，併審酌被告甲○○於
    警詢、偵訊時坦承犯行，然於原審審理時，改口否認犯行，
    而為迴護同案被告乙○○之詞，另審酌被告甲○○係國中畢
    業之智識程度、從事美髮業，已婚、有二幼子女，經濟狀況
    普通之家庭狀況，無犯罪前案紀錄、素行尚稱良好及其犯罪
    之動機、目的、手段等一切情狀，參酌公訴人具體求刑之內
    容，量處有期徒刑四月，並諭知如易科罰金之折算標準。又
    說明被告甲○○之科刑範圍部分，起訴書原雖具體求刑二月
    ，並聲請為緩刑之判決，但因被告甲○○於原審審理時業已
    否認犯行，並為迴護同案被告乙○○之供述，公訴人因認不
    宜宣告緩刑，因認被告甲○○之事後態度，難認有悔悟之意
    ，起訴書原本求刑之內容已不恰當，爰量處有期徒刑四月，
    並不為緩刑之宣告。又因被告甲○○係犯刑法分則第六章之
    妨害投票罪，並經諭知有期徒刑四月，依公職人員選舉罷免
    法第一百十三條第三項之規定，並宣告褫奪公權一年。另說
    明被告甲○○收受被告乙○○交付之賄款五千元後，因金錢
    屬於代替物，故已與自身所有之其他現金混合而無法加以區
    分，亦即客觀上已無法明確劃分被告甲○○之財產中何部分
    係被告甲○○自被告乙○○所取得，何部分屬於被告甲○○
    之自有財產，故其提出供警方扣案之五千元仍可認係被告乙
    ○○所交付之賄款。而被告乙○○是以每票一千元向被告甲
    ○○行賄，故其中一千元應依刑法第一百四十三條第二項規
    定宣告沒收。被告甲○○被告上訴意旨初否認犯罪，請求將
    原判決撤銷，改為無罪之諭知，依上所述，為無理由，應予
    以駁回。但查，被告甲○○未曾受有期徒刑以上刑之宣告，
    有卷內臺灣高等法院被告前案紀錄表可查。公訴人於本件起
    訴時，亦請求法院諭知被告甲○○緩刑，惟因甲○○於原審
    審理時，翻異前供，否認犯罪，並為迴護被告乙○○之陳述
    ，原審因而未對被告甲○○諭知緩刑。然甲○○於本院審理
    程序中，已坦承犯行，有助本件案情之釐清，節省司法資源
    。足認被告甲○○已有悔改認錯之意，經此偵審程序教訓，
    應知警惕諒無再犯之虞，公訴人於本院審理時對於甲○○請
    求諭知緩刑，亦無反對之意見，本院認被告甲○○所宣告之
    刑，以暫不執行為適當，爰併諭知緩刑三年，以勵自新。
據上論結，應依刑事訴訟法第三百六十八條、第三百六十九條第
一項前段、第三百六十四條、第二百九十九條第一項前段；公職
人員選舉罷免法第九十九條第一項、第二項、第三項、第一百十
一條第一項、第一百十三條第三項，刑法第十一條前段、第三十
七條第二項、第三項、第七十四條第一項第一款，判決如主文。
本案經檢察官曾銘芳到庭執行職務。
中    華    民    國    98    年    4     月    28    日
                  刑事第六庭    審判長法  官  董武全
                                      法  官  沈揚仁
                                      法  官  曾文欣
以上正本證明與原本無異。
關於乙○○部分如不服本判決，應於收受本判決後十日內向本院
提出上訴書狀。其未敘述上訴理由者並得於提起上訴後十日內向
本院補提理由書狀（均須按他造當事人之人數附繕本）「切勿逕
送上級法院」。
甲○○部分不得上訴。
                                      書記官  馬愛君
中    華    民    國    98    年    4     月    28    日
附錄法條：
公職人員選舉罷免法第九十九條第一項（投票行賄罪）
對於有投票權之人，行求期約或交付賄賂或其他不正利益，而約
其不行使投票權或為一定之行使者，處三年以上十年以下有期徒
刑，得併科新臺幣一百萬元以上一千萬元以下罰金。
中華民國刑法第一百四十三條第一項（投票受賄罪）
有投票權之人，要求、期約或收受賄賂或其他不正當利益，而許
以不行使其投票權或為一定之行使者，處三年以下有期徒刑，得
併科五千元以下罰金。


司法院資訊處製作；財團法人民間司法改革基金會備份。
